最高法院刑事判決　　　　　　　　　　　　　　　九十一年度台上字第七三八六號
　　上　訴　人　台灣高等法院高雄分院檢察署檢察官
　　被　　　告　甲○○
　　　　　　　　乙○○
右上訴人因被告等常業重利案件，不服台灣高等法院高雄分院中華民國八十九年八月
十六日第二審判決（八十九年度上訴字第五二六號，起訴案號：台灣高雄地方法院檢
察署八十六年度偵字第二五五二八號），提起上訴，本院判決如左：
    主  文
上訴駁回。
    理  由
按刑事訴訟法第三百七十七條規定，上訴於第三審法院，非以判決違背法令為理由，
不得為之。是提起第三審上訴，應以原判決違背法令為理由，係屬法定要件。如果上
訴理由狀並未依據卷內訴訟資料，具體指摘原判決不適用何種法則或如何適用不當，
或所指摘原判決違法情事，顯與法律規定得為第三審上訴理由之違法情形，不相適合
時，均應認其上訴為違背法律上之程式，予以駁回。本件檢察官上訴意旨略稱：本案
共同被告林宗銘及被害人王亮欽均曾為不利被告甲○○、乙○○二人之供述，參酌被
告二人均於民國八十六年四月九日假釋出獄，則王亮欽指稱向甲○○借款，應可採信
。又被告乙○○雖辯稱當舖已出租予證人蔡進家，但為林宗銘所否認，則乙○○上開
辯解是否足以採信，即堪置疑。英祥當舖於八十四年八月九日變更登記負責人為甲○
○，合夥人為林宗銘、甲○○，八十六年六月十三日變更登記負責人為乙○○，合夥
人為乙○○及唐偉晉，可見英祥當舖一直在被告二人控制中。英祥當舖既已另有合夥
人唐偉晉，第一審檢察官並未傳喚其到庭調查，而原審亦未傳喚其到庭查明該當舖是
否被告二人經營及出租予蔡進家，有應於審判期日調查之證據而未予調查之違法。又
證人李俊謙供稱：伊於八十六年四月二十三日，向乙○○借款新台幣（下同）五十萬
元預扣一個月四萬元利息，實得四十六萬元等情，亦足以證明被告二人仍繼續為重利
犯行。原審對上開不利被告二人之證據，未說明何以不採之理由，於法有違等語。
惟查原判決以公訴意旨略稱：被告二人與林宗銘共同基於意圖營利為常業之犯意，自
不詳時間起在高雄市○○區○○街四十三號經營英祥當舖，利用不特定人急需用款上
門借貸之際，約定每貸與一萬元即預扣一千元利息，再以每十天為一期付息一千元，
取得高達每月三十分以上與原本顯不相當之重利。嗣於八十六年四月十三日以前開計
息方式，貸款一萬三千五百元與王亮欽而取得與原本顯不相當之重利等情，因認被告
二人涉犯刑法第三百四十五條之常業重利罪嫌。訊據被告二人堅決否認有何前揭犯行
。經查王亮欽所為供述前後不一，且其於偵查及第一審審理中均供稱：伊係向一名五
十餘歲之人借錢，其人禿頭，並非向被告二人借錢。王亮欽於法務部調查局高雄市調
查處不利被告之片面指訴，尚難採為不利被告二人之論據。乙○○確於八十五年五月
一日，將英祥當舖及相關生財器具出租予蔡進家經營，期間自八十五年五月一日起至
八十七年五月一日止，每月租金一萬元，此有營業權租賃契約書一份附卷可稽。乙○
○於八十五年六月間前往監獄服刑，其於服刑期間將英祥當舖之經營權等出租予蔡進
家，核與常情相符，難認有何不實之處。又蔡進家於第一審審理中亦證稱：乙○○是
英祥當舖負責人，當時乙○○欲服刑，伊便向他借牌經營；有借錢給王亮欽好像是一
萬元，還是一萬五千元忘記了，利息是九分；王亮欽已經還清了等語，足證被告二人
於上開期間內並未經營英祥當舖。且被告二人於八十六年四月九日假釋出監前，均因
另案在監執行中，自不可能於假釋出監前為檢察官所指之常業重利犯行。另英祥當舖
於八十六年八月十二日，因重利案件經警查獲之負責人為蔡進家，並經證人胡承豪、
機宏昱供述明確，乙○○於該案件中復經檢察官以八十六年度偵字第一九六三六號為
不起訴處分確定。蔡進家部分則併由原審法院八十五年度上訴字第二二八八號一案審
理，經判處有期徒刑六月確定在案，業經調閱上開案卷查明無訛。依上所述至八十六
年八月十二日止，英祥當舖既均仍由蔡進家負責經營，檢察官所指王亮欽於八十六年
四月十三日，向英祥當舖貸款一萬三千元等情，應係由蔡進家經營貸予。林宗銘雖供
稱：乙○○雖與蔡進家訂有英祥當舖之租賃契約，但實際上蔡進家僅是英祥當舖之人
頭，實際負責人仍是乙○○等語，然被告二人既均因其他案件入獄執行，豈有可能幕
後操控而為實際負責人。又依林宗銘之供述，其既未在英祥當舖任職，則其豈能知悉
被告二人於出獄後仍為英祥當舖之實際負責人，林宗銘之供述核與常情不符，自不能
採為不利被告二人論斷之依據。扣押之記事本一本僅係英祥當舖之營業記錄，而該英
祥當舖於前述期間既係由蔡進家經營，該記事本亦不能為不利被告二人論斷之依據。
此外亦查無其他證據足資證明被告二人有公訴意旨所指之犯行，自屬不能證明被告二
人犯罪，因而撤銷第一審判決，改判諭知被告二人無罪，已詳予說明其論斷所憑之依
據及理由，從形式上觀察，並無違背法令之情形。按證據之取捨與證據之證明力如何
，均屬事實審法院得自由裁量、判斷之職權；苟其此項裁量、判斷，並不悖乎通常一
般之人日常生活經驗之定則或論理法則，又於判決內論敘其何以作此判斷之心證理由
者，即不得任意指摘其為違法，而據為提起第三審上訴之合法理由。原審綜合斟酌前
述各項事證，論斷說明林宗銘、王亮欽不利被告二人供述部分不能為不利被告二人之
認定；參酌胡承豪、機宏昱、蔡進家所供述之情節，堪認英祥當舖自八十五年五月一
日起至八十七年五月一日止，係由蔡進家經營，本件並不能證明被告二人有檢察官所
指之常業重利犯行，乃屬其採證職權之合法行使，不容任意指為違法。按檢察官就被
告犯罪事實，有舉證責任。原判決已說明本件何以不能為不利被告二人認定之理由，
本件縱再傳喚唐偉晉到庭調查上訴意旨所載情事，亦非即能為不利被告二人之認定。
又上訴意旨載明檢察官並未傳訊唐偉晉到庭調查上情（上訴理由書第二頁第十二行）
，其就被告之犯罪事實並未盡其應負之舉證責任。況上訴意旨復未陳明其曾聲請原審
就上情為如何之調查，而於公判庭亦僅陳稱：被告罪證明確，請依法辦理云云（原審
卷第一四四頁），並未依法就上情為舉證爭辯，不能任意指摘原審有未依職權調查之
違法。原判決已說明本件既經判決被告二人無罪，檢察官移送併辦部分（即原審卷第
五十頁至第六十八頁，台灣高雄地方法院檢察署八十九年度偵字第四五五六號關於李
俊謙併案部分），其與本案無裁判上一罪之關係，此部分應退由檢察官另行偵辦等情
（原判決理由欄六），即認上開檢察官併案部分與本件檢察官所指之犯罪事實無涉，
不能據為不利被告二人認定之依據。上訴意旨就上情任意指摘原判決未予說明云云，
並非有據。檢察官上訴意旨就原審取捨證據論斷事實之職權行使，及原審已調查說明
之事項，任加指摘，均與法律規定得為第三審上訴理由之違法情形不相適合，其上訴
違背法律上之程式，應予駁回。
據上論結，應依刑事訴訟法第三百九十五條前段，判決如主文。
中      華      民      國    九十一    年     十二     月    二十六    日
                              最高法院刑事第三庭
                                  審判長法官  董  明  霈
                                        法官  林  茂  雄
                                        法官  王  居  財
                                        法官  張  祺  祥
                                        法官  郭  毓  洲
      右正本證明與原本無異
                                              書  記  官
中      華      民      國    九十二    年      一      月      九      日
